【裁判字號】    99,抗,1683
【裁判日期】    991214
【裁判案由】    假扣押
【裁判全文】
臺灣高等法院民事裁定                  99年度抗字第1683號
抗  告  人  黃于芸原名張郁玉.
上列抗告人因與相對人張杏儒間請求所有權移轉登記聲請假扣押
事件，對於中華民國99年9 月13日臺灣臺北地方法院99年度全字
第198號所為裁定提起抗告，本院裁定如下：
    主    文
抗告駁回。
抗告費用由抗告人負擔。
    理    由
一、抗告意旨略以：本件相對人於本案起訴聲明係請求伊為臺北
    市○○區○○段3小段328、328-1地號土地及其上建物所有
    權之移轉登記，並塗銷該土地及建物上之抵押權設定登記，
    以上皆非金錢請求，應不得請求假扣押。至於相對人另雖聲
    明如不能塗銷抵押權設定登記應賠償其新台幣（下同）
    12,270,000元，則因聲明不得附條件，其此部分之聲明顯然
    無理由，不得作為假扣押之依據。又伊除上開不動產外，尚
    有房屋二筆、停車位、股票及出資，並未陷於無資力之狀態
    ，伊係為籌措供停止執行之擔保金乃追加抵押貸款，並非有
    意脫產，否則上開不動產於89、91年間曾向大安銀行及南山
    人壽設定抵押權借款，為何皆清償並塗銷抵押權登記，相對
    人並未證明伊有脫產而恐對其有不能強制執行之虞，徒以系
    爭房地設有抵押權主張伊脫產，並非可採。又依民事訴訟法
    第522條第1項、第533條第1項及第526條第1、2項規定，債
    權人聲請假扣押，應就其假扣押主張之請求及假扣押之原因
    予以釋明，原裁定未說明相對人就假扣押之原因為如何之釋
    明，而直接以擔保以代釋明，違反前揭規定。況相對人本案
    訴訟中主張「借名登記」部分，迭經三審判決確定其主張不
    可採，其復執相同理由請求移轉登記，可證相對人之主張無
    可採，本件假扣押聲請，亦無足採。原裁定准予假扣押顯有
    違誤，爰聲請廢棄原裁定等語。
二、按「債權人就金錢請求或得易為金錢請求之請求，欲保全強
    制執行者，得聲請假扣押。前項聲請，就附條件或期限之請
    求，亦得為之。」、「（第1項）假扣押，非有日後不能強
    制執行或甚難執行之虞者，不得為之。」、「（第1項）請
    求及假扣押之原因，應釋明之。（第2項）前項釋明如有不
    足，而債權人陳明願供擔保或法院認為適當者，法院得定相
    當之擔保，命供擔保後為假扣押。」民事訴訟法第522條、
    第523條第1項、第526條第1、2項定有明文。經查：
（一）本件相對人主張其前將臺北市○○區○○段3小段328、
      328-1地號土地及其上建物（下稱系爭328等地號房地）及
      臺北市○○區○○段1小段569號土地及其上建物（下稱系
      爭569地號房地）借名登記於抗告人名下，抗告人未經相
      對人同意，在其上設定最高限額抵押權達25,260,000元，
      相對人已終止借名登記契約，請求抗告人返還系爭房地及
      塗銷其上設定之抵押權，然抗告人均置之不理，因系爭
      569地號房地尚在查封中，相對人乃訴請抗告人返還系爭
      328等地號房地，並聲明如不能返還，抗告人應賠償其價
      值12,270,000元等情，業經相對人提出系爭328等地號房
      地、569地號房地（二者下稱系爭房地）之土地登記謄本
      、建物登記謄本、臺北市建成地政事務所異動索引、起訴
      狀等件為憑（附原法院卷第8至25頁、第34至38頁），是
      相對人就其所欲保全之私法上請求權（回復原狀及損害賠
      償請求權）及該項請求權所由生之原因事實（終止借名登
      記契約），已依法具體表明，且其欲保全強制執行者，確
      屬金錢請求或得易為金錢請求之請求，是本件相對人所為
      假扣押聲請，其程序揆諸前揭規定自無不合。抗告人稱相
      對人於本案起訴聲明係請求系爭328等地號房地所有權之
      移轉登記及塗銷其上抵押權設定登記，非金錢請求，不得
      請求假扣押。且聲明附以不能塗銷抵押權設定登記應賠償
      其12,270,000元之條件為無效，故本件不得聲請假扣押云
      云，核無可採。
（二）次按債權人聲請假扣押，就假扣押之原因，絲毫未提出能
      即時調查之證據以釋明者，固應駁回其聲請，惟假扣押之
      原因如經釋明而有不足，法院仍得命供擔保以補其釋明之
      不足，准為假扣押，此觀民事訴訟法第526條第1項、第2
      項之規定自明。至於所謂「假扣押之原因」，依同法第
      523 條第1項規定，係指日後有不能強制執行或甚難執行
      之虞者而言，並不以債務人浪費財產、增加負擔或為不利
      益處分，致陷於無資力狀態，或將財產隱匿，或債務人逃
      匿無蹤等積極作為為限（最高法院98年台抗第931號裁定
      意旨參照）。另所謂「釋明」，係指當事人提出證據，使
      法院就其主張之事實，得生薄弱之心證，信其大概如此之
      行為。經查，本件相對人主張抗告人就其返還系爭房地及
      塗銷抵押權設定登記之請求置之不理，仍陸續持系爭房地
      向銀行擔保貸款，相對人為求保障，前曾持抗告人開立之
      本票，聲請法院裁定准許本票強制執行，經臺灣臺北地方
      法院（下稱臺北地院）以民國（下同）95年度票字第
      60455號、96年度票字第7992號本票裁定准許，其並據以
      聲請強制執行（臺北地院96年執字第9574號、96年度執字
      第24525號），詎抗告人於相對人發覺其擅自辦理抵押貸
      款後，又臨時追加設定鉅額抵押權，借取巨額現金，使系
      爭房地有隨時遭拍賣之危險，相對人縱將來取得勝訴判決
      ，亦有不能執行或難以強制執行之虞等語，業據其提出臺
      北地院96年度執字第24525號裁定、臺北地院民事執行處
      96年3月26日及96月7月13日通知及99年8月21日函文、不
      動產鑑價明細、臺灣板橋地方法院三重簡易庭95年度重簡
      字第1679號判決以為釋明（附原法院卷第26至33頁、第39
      至43頁）。而相對人所舉上開件證，既已使原法院就相對
      人主張伊終止系爭房地之借名登記契約，請求抗告人回復
      原狀未果，反再於系爭房地設定高額抵押，倘不就抗告人
      系爭房地為假扣押，日後恐有有不能執行或難以強制執行
      之虞得生薄弱心證，信其大概如此，即難謂其就假扣押原
      因未為釋明，尚不以抗告人有浪費財產、增加負擔或為不
      利益處分，致陷於無資力狀態等積極行為為限。而相對人
      就日後不能或甚難執行之虞之假扣押原因，所為之前開釋
      明，或有未足，惟其既陳明願供擔保以補其釋明之不足，
      則原法院斟酌本件相關情事，命相對人預供擔保裁定准相
      對人提供擔保後為假扣押，於法自無不合。是抗告人執伊
      除上開不動產外，尚有房屋二筆、停車位、股票及出資，
      並未陷於無資力之狀態云云，遽謂本件無假扣押之必要云
      云，要無足取。
（三）又查，本件抗告人係於96年7月13日辦理臺北地院96年執
      字第9574號停止執行事件之擔保金提存（提存書附本院卷
      ），而系爭328等地號房地則經抗告人於95年5月及8月間
      連續設定共15,260,000元之最高限額抵押權向銀行借款，
      早於上開停止執行事件之擔保金提存一年有餘，是抗告人
      稱伊係為籌措供停止執行之擔保金始追加抵押貸款，非為
      脫產云云，是否屬實，顯非無疑；至於抗告人主張伊與相
      對人間並無借名登記之法律關係云云，乃應待本案解決之
      問題。另其所舉臺灣板橋地方法院96年度簡上字第166號
      （抗證6）、98年度簡上更字第2號（抗證7）、最高法院
      99年度台簡上字第22號（抗證8）、臺北地院98年度簡上
      更(一)字第1號（抗證11）、最高法院99年度台簡上字第15
      號（抗證12）、臺北地院98年度簡上更(一)字第2號（抗證
      13）、最高法院99年度台簡上字第16號（抗證14）等請求
      確認本票債權不存在事件之裁判，均係就兩造間本票債權
      是否存在所為之判斷，至於兩造間借名登記契約之法律關
      係尚非上開裁判既判力所及，是上訴人「借名登記」業經
      法院三審判決確定云云，容有誤會，其執前詞對原裁定聲
      明不服，亦不能認為有理由。
（四）綜上所述，抗告意旨指摘原裁定不當，求予廢棄改判，洵
      無可取，應予駁回。
三、據上論結，本件抗告為無理由，爰裁定如主文
中    華    民    國    99    年    12    月    14    日
                  民事第十庭
                      審判長法  官  張宗權
                            法  官  鄭純惠
                            法  官  周玫芳
正本係照原本作成。
本裁定除以適用法規顯有錯誤為理由外，不得再抗告。如提起再
抗告，應於收受後10日內委任律師為代理人向本院提出再抗告狀
。並繳納再抗告費新台幣１千元。
中    華    民    國    99    年    12    月    14    日
                            書記官  陳嘉文

司法院資訊處製作；財團法人民間司法改革基金會備份。
